臺灣臺北地方法院行政訴訟判決
 110年度簡更一字第22號
                                    110年11月9日辯論終結
原      告  陳錫寬  



被      告  國軍退除役官兵輔導委員會

代  表  人  馮世寬  
訴訟代理人  曾懋銓  
            陳雪芳  
上列當事人間因優惠存款事件，原告不服行政院民國109年9月17
日院臺訴字第1090189095號訴願決定，提起行政訴訟，經臺北高
等行政法院109年度訴字第1273號裁定移送前來，本院以110年度
簡字第61號判決撤銷原處分及訴願決定，並駁回原告其餘之訴，
被告不服提起上訴，經臺北高等行政法院以110年度簡上字第87
號判決廢棄發回，本院判決如下：
    主  文
一、原告之訴駁回。
二、第一審及發回前上訴審訴訟費用由原告負擔。
    事實及理由
一、爭訟概要：
    原告於民國89年1月16日退伍，經核定支領一次退伍金及優
    惠存款利息（簡稱優存利息），並再（就）任總統府，且每
    月支領薪酬總額超過公務人員委任第一職等本俸最高俸額及
    專業加給合計數額新臺幣（下同）33,140元，屬陸海空軍軍
    官士官服役條例（下稱服役條例）第34條第1項第1款情形，
    經支給機關即被告依第46條第3項規定，以109年6月11日輔
    給字第1090041713號函（下稱原處分）通知原告，自109年6
    月1日起停止辦理優惠存款，並俟停止原因消滅時恢復。原
    告不服提起訴願，經行政院以109年9月17日院臺訴字第1090
    189095號訴願決定駁回後，復提起行政訴訟，請求撤銷原處
    分及訴願決定，並請求給付109年6月1日至109年6月11日之
    優惠存款利息，經本院前以110年度簡字第61號（下稱前審
    ）判決撤銷訴願決定及原處分（主文第1項），並駁回原告
    其餘之訴（主文第2項），被告不服提起上訴，再經臺北高
    等行政法院以110年度簡上字第87號判決廢棄前審判決，並
    發回本院另為審理。至前審判決駁回原告其餘之訴部分（即
    請求給付109年6月1日至109年6月11日之優惠存款利息部分
    ），因未據原告聲明不服提起上訴而確定。是本件審理範圍
    ，即已經廢棄發回之部分（撤銷訴願決定及原處分）為限，
    先予敘明。
二、原告主張及聲明：
　㈠主張要旨：
  ⒈行政機關應依法行政，其行政行為自應受法律及一般法律原
    則之拘束。查服役條例第34條適用主體為「支領退休俸」或
    「支領贍養金」之軍士官，本人為服役17年又5個月之少校
    退役軍官，屬「支領退伍金」類之軍士官，自無服役條例第
    34條之適用，當然亦不可能有服役條例第46條第3項之適用
    ，原行政處分機關適用法律顯有重大錯誤。
  ⒉行政機關所為之函釋，其法位階相當於命令，命令不得牴觸
    憲法或法律，為中央法規標準法第11條所明定。原處分機關
    以國防部109年5月19日國資人力字第1090106784號函釋，廢
    止該部107年9月18日國資人力字第1070002626、7號函釋為
    由，據以認定「支領退伍金」類之軍士官有服役條例第34條
    之適用，明顯悖離「法律優越原則」，蓋「函釋」僅能作為
    執行法律之補充，不能創造法律。查服役條例第34條明定其
    適用主體為「支領退休俸」或「支領贍養金」之軍士官兩類
    ，若要將「支領退伍金」類之軍士官納入適用，因涉及人民
    財產權有「法律保留原則」之適用，應以法律規定（中央法
    規標準法第5、6條），故縱使國防部廢止前開107年之函釋
    ，亦不會增加或減少服役條例第34條明定適用之主體。
  ⒊基於憲法保護人民基本權利的法理，司法機關或行政機關為
    補充法律漏洞僅在「有利」於、或至少無「不利」於人民的
    情形下，或許比較可能被容許得類推適用相關法規之規定，
    若否，則絕對不會被容許。在公法上法律漏洞補充受法律保
    留原則以及法安定性原則的限制，司法院大法官釋字第151
    號、第210號等解釋，即是不承認不利於當事人的法律漏洞
    補充之例。服役條例第34條適用之主體，是立法者於制定時
    未將「支領退伍金」類之軍士官納入該條文，或服役條例第
    46條未將「支領退伍金」類之軍士官停止辦理優惠存款明文
    納入，致生所謂之「法律漏洞」？或其實這是立法者故意的
    對於某一特定的問題，不加以規定，而劃歸之「法外空間」
    ？遍查有關服役條例第34條、第46條之立法理由及立法沿革
    ，發現「支領退休俸」之軍士官才是立法者所要處理的，故
    前開條文並無所謂之「法律漏洞」，退一萬步來講，即便有
    「法律漏洞」，因涉及法律保留原則，亦不得「類推適用」
    其他公務人員退休法規之規定。
  ⒋依據信賴保護原則，政府允諾照顧軍職人員退休生活的優存
    ，不應該被溯及既往，違反了受益人當初的信賴保護。又扣
    繳憑單是寫「利息所得」，並非第二筆薪資所得，更不是兼
    職所得，不能認定為「雙薪」收入。原告退伍後主要依靠此
    份退伍金利息所得，來維持家庭生活各項必要開銷，如今突
    然被取消，頓失依靠，陷入生活困境，需靠向銀行借貸過活
    。 
  ⒌綜上，原告為服役17年又5個月之少校退役軍官，屬「支領退
    伍金」類之軍士官，依現行「陸海空軍軍官士官服役條例」
    之規定，即使有再任公職之情事亦無需停止優惠存款，原處
    分機關濫權作成之行政處分，應予撤銷。
　㈡聲明：訴願決定及原處分均撤銷。
三、被告答辯及聲明：
　㈠答辯要旨：
　⒈按服役條例第34條第1項第1款規定:「支領退休俸或贍養金之
    軍官、士官，有下列情形之一時，停止領受退休俸或贍養金
    ，至原因消滅時恢復之：一、就任或再任由政府編列預算支
    給俸（薪）給、待遇或公費(以下簡稱薪酬）之機關（構）
    、學校或團體之職務且每月支領薪酬總額超過公務人員委任
    第一職等本俸最高俸額及專業加給合計數額者。」，第46條
    第1項規定：「退撫新制實施前服役年資，依實施前原規定
    基準核發之退伍金、勳獎章獎金、榮譽獎金、眷補代金及實
    施前參加軍人保險年資所領取之退伍給付，得由臺灣銀行股
    份有限公司辦理優惠存款」、第3項規定：「依第一項規定
    辦理優惠存款者，如有第三十三條第一項但書或第三十四條
    、第四十條、第四十一條規定應停止或喪失領受退除給與情
    事者，其優惠存款應同時停止辦理，並俟停止原因消滅時恢
    復」。
　⒉次按陸海空軍退伍除役軍官士官退除給與及保險退伍給付優
    惠存款辦法（以下簡稱優存辦法）第16條第1項規定：「軍
    官、士官有本條例應剝奪、減少、喪失、停止或暫停領受退
    除給與情事者，軍官、士官或其遺族應主動通知審定機關、
    輔導會、再任機關及受理優存機構，停土辦理優存。但停止
    或暫停原因消滅後，得檢附證明文件，申請回復請領權利或
    繼續發給。」
　⒊查主管機關基於職權因執行特定法律之規定，得為必要之釋
    示，業經司法院釋字第407號解釋肯認在案。復查國軍服役
    政策與法令之擬訂及執行，屬國防部資源規劃司掌理事項，
    國防部處務規程第6條，亦定有明文，則有關服役條例規定
    之解釋權責當屬國防部。被告基於服役條例第3條第7款所定
    支給機關地位，依法應遵循權責機關國防部就服役條例所為
    釋示，辦理相關退除役人員退除給與支給事宜。職是，國防
    部既以109年5月19日函，就軍職退伍支領退伍金人員，具有
    服役條例第34條就（再）任情形，且領受優惠存款者，依同
    條例第46條第3項規定，應自109年6月1日起停止辦理優惠存
    款一節，作成釋示，被告當應遵照服役條例主管機關國防部
    前揭函示辦理。
　⒋第查原告於89年1月16日退伍，經國防部人事權責機關核定支
    領一次退伍金，並辦理優惠存款支領優惠存款利息，再（就
    ）任由政府編列預算支給俸(薪）給之總統府，且其每月支
    領薪酬總額超過3萬3,140元等情，有原告個人資料，及總統
    府109年6月4日華總人三字第10910037360號函，足資佐證。
    職是之故，被告據此審認原告具有服役條例第34條第1項第1
    款所定情形，依服役條例第46條第3項規定及國防部109年5
    月19日函，以原處分自109年6月1日起停止原告辦理優惠存
    款，並俟停止原因消滅時恢復，於法並無違誤。
　⒌至原告所訴其係支領退伍金及優惠存款利息人員，非服役條
    例第34條第1項所定支領退休俸或贍養金人員，即不適用服
    役條例第34條，更遑論衍生適用同條例第46條第3項停止辦
    理優惠存款，被告逕依國防部函釋作出不利原告之行政處分
    ，違反依法行政及法律保留原則，實屬違法，請求撤銷原處
    分云云，姑不論國防部109年5月19日函就軍職退伍支領退伍
    金人員，具有服役條例第34條就（再）任情形，且領受優惠
    存款者，停止辦理優惠存款一節已予載明，是被告立於支給
    機關地位，依據服役條例主管機關國防部所為釋示，辦理相
    關退除給與支給作業，尚無不合。況參諸服役條例第34條及
    第46條之立法理由可知，第33條第1項但書規定之人員，因
    軍人保險退伍給付仍得辦理優惠存款，而一併納入應停止辦
    理優惠存款之範圍，且自服役條例第46條修正後，該等轉任
    公職而未領取退除給與人員，均經被告停止辦理優惠存款，
    則依法之體系解釋及目的解釋，支領一次退伍金而依第46條
    第1項規定辦理優惠存款之人員，如有第34條第1項所定應停
    止或喪失領受退除給與之情形，為防杜兼領優惠存款，自應
    屬第46條第3項所規範停止辦理之對象，始符合服役條例修
    正後限制退除役軍職人員再（就）任支領雙薪之立法精神。
    　
　㈡聲明：駁回原告之訴。
四、本院的判斷：
　㈠按提起行政訴訟請求行政法院裁判，應以有權利保護之必要
    為前提。所指權利保護之必要，乃當事人請求行政法院為有
    利於己之本案判決所必備之要件。上訴人提起上訴，亦須具
    備即受判決之法律上利益，方有保護其權利之必要。苟無即
    受判決之法律上利益，自無保護之必要，行政法院應為其敗
    訴之判決（最高行政法院92年度判字第764號判決意旨參照
    ）。
　㈡經查，被告以原告為支領一次退伍金及辦理優惠存款人員，
    並具有服役條例第34條第1項所定情事，依服役條例第46條
    第3項規定為由，以原處分通知自109年6月1日起，停止辦理
    優惠存款，並俟停止原因消滅時恢復等情，有原處分在卷可
    稽（見臺北高等行政法院109年度第1273號卷〈下稱北高行卷
    〉第57頁）。惟原處分所據之國防部109年5月19日國資人力
    字第1090106784號函（見北高行卷第99至100頁），經立法
    院委員王定宇等12人於109年10月7日所為臨時​提案，做成
    ：「鑑於支領退伍金人員有就（再）任由政府編列預算支給
    俸（薪）給、待遇或公費之機關（構）、學校或團體之職務
    且每月支領薪酬總額超過公務人員委任第一職等本俸最高俸
    額及專業加給合計數額等情事時，仍不需停止渠等優惠存款
    乙節，監察院109國正0002號糾正案文及國防部國資人力字
    第1090106784號函，對於立法院2018年6月21日修正通過陸
    海空軍軍官士官服役條例第46條第3項、第34條之解釋適用
    容有誤解，亦違反立法院之立法意旨。系爭條文既無授權行
    政機關就規範對象得限縮或擴大解釋適用，國防部於法律未
    修正前，率以變更函釋方式停止規範對象之優存利息，顯已
    違反法律保留原則、信賴保護原則，並有侵犯立法院職權之
    虞。惟前引監察院通過糾正案，就支領退伍金人員之優存利
    息停止與否『應確實檢討改善』之意旨予以尊重，國防部宜依
    系爭法律條文，給予渠等人員合法之優存利息權利，並儘速
    函請國軍退除役官兵輔導委員會予以速回復。」之決議內容
    ，有立法院第10屆第2會期外交及國防委員會第4次全體委員
    會會議議事錄在卷可按（見北高行卷第156至161頁），國防
    部遂以109年11月16日國資人力字第1090249592號函知立法
    院外交及國防委員會、被告、臺灣銀行股份有限公司稱：「
    有關支領退伍金再任公職人員恢復優惠存款事宜…」（見北
    高行卷第153頁），因此被告以109年11月27日輔給字第1090
    091222號函知原告辦理優存恢復程序（見北高行卷第167至1
    68頁）。準此，原告爭訟之原處分，既因被告重新作成後處
    分即109年11月27日函而撤銷，則原處分效力已不復存在，
    故本件撤銷訴訟之對象已不存在。又原告起訴請求109年6月
    1日至109年11月26日之優惠存款利息部分，因前審判決駁回
    原告請求，原告未聲明不服提起上訴而確定，是本件原告提
    起撤銷訴訟即欠缺權利保護要件，揆諸前揭說明，應為其敗
    訴之判決。
　㈢本件判決基礎已臻明確，兩造其餘攻擊、防禦方法及訴訟資
    料經本院審酌後，核與判決結果不生影響，無一一論述之必
    要，併此敘明。
五、結論：
　　原告訴請撤銷訴願決定及原處分，為無理由，應予駁回。又
    第一審及發回前上訴審訴訟費用應由敗訴之原告負擔，爰宣
    示如主文第2項所示。
中　　華　　民　　國　　110 　年　　11　　月　　30　　日
　　　　　　　　　行政訴訟庭　法　官　邱士賓
上為正本係照原本作成。
如不服本判決，應於判決送達後20日內，向本院提出上訴狀(含
上訴理由，應表明原裁判所違背之法令及其具體內容，或依訴訟
資料可認為原裁判有違背法令之具體事實)，並繳納上訴裁判費3
,000元；其未表明上訴理由者，應於提出上訴後20日內向本院補
提理由書，逾期未提出者，毋庸命補正，即得逕以裁定駁回之。
中　　華　　民　　國　　110 　年　　11　　月　　30　　日
                              書記官  李  欣